ACORDAO-COMPLETO-2363153

ACÓRDÃO DE RELAÇÃO

ACÓRDÃO DE RELAÇÃO 8672/2019 ATA 32/2019 - SEGUNDA CÂMARA

Acórdão 8672/2019-TCU-Segunda Câmara
Considerando que os presentes autos tratam de monitoramento da determinação prolatada, no âmbito do TC-Processo 005.586/2017-8, pelos itens 9.1, 9.2, 9.3, 9.4, 9.5, 9.6 e 9.7 do Acórdão 428/2018 proferido pela 2ª Câmara do TCU nos seguintes termos: 
“ (...) 9.1 determinar, nos termos do art. 45 da Lei nº 8.443, de 1992, e do art. 250, II, do RITCU, que, a partir da análise dos demonstrativos anuais de pessoal contratado (temporário e efetivo) pelos entes federados, como previsto na Portaria SNAS nº 124, de 29 de junho de 2017, o Fundo Nacional de Assistência Social (FNAS) acompanhe a regularidade das aludidas admissões ou contratações, atentando para a necessidade de as equipes de referência serem compostas por pessoal efetivo, de sorte a adotar as medidas necessárias para reverter as eventuais falhas no âmbito nacional, seja por meio de novas orientações, seja por meio de outras medidas mais incisivas, com o intuito de melhor impulsionar a implementação da correspondente política pública nos moldes idealizados pela Lei nº 8.742, de 7 de dezembro de 1993, e pela Norma Operacional Básica de Recursos Humanos do Sistema Único de Assistência Social (NOB-RH/Suas) ;
9.2. determinar, nos termos do art. 45 da Lei nº 8.443, de 1992, e do art. 250, II, do RITCU, que, ao empregar os recursos federais, o Município de João Pessoa – PB e o Município de Goiânia – GO: 
9.2.1. observem as disposições veiculadas pelo art. 37 da Constituição de 1988 na contratação de pessoal para compor as equipes de referências vinculadas ao Sistema Único de Assistência Social (Suas) ; 
9.2.2. verifiquem e adotem as necessárias medidas corretivas em relação à adequabilidade das contratações de temporários ou de autônomos, analisando as irregulares acumulações e as eventuais incompatibilidades no horário e na jornada semanal, em sintonia com o art. 37, inciso XVI e § 10º, da Constituição de 1988 e com o art. 6º da Lei nº 8.745, de 1993, no que concerne à contratação por tempo determinado, diante da contratação de servidores públicos estaduais e federais, ativos ou inativos, pelos dois municípios, além da possível irregularidade na contratação de beneficiários do INSS, no caso de benefícios incompatíveis com a prestação de serviços; 
9.2.3. adotem, para a consecução das finalidades com interesse público e recíproco na área da assistência social, os modelos de parceria estipulados pela Lei nº 13.019, de 31 de julho de 2014, pelo emprego dos correspondentes termos de colaboração, de fomento ou cooperação técnica com as organizações da sociedade civil, em vez do emprego de convênios; 
9.3. determinar, nos termos do art. 45 da Lei nº 8.443, de 1992, e do art. 250, II, do RITCU, que, ao empregar os recursos federais, o Município de Goiânia – GO adote as seguintes medidas:
9.3.1. ao celebrar os termos de aditamento para a prorrogação de vigência dos instrumentos firmados com as organizações da sociedade civil, observe que os valores também devem ser aditivados em correspondência com a execução dos serviços de natureza continuada neles previstos; 
9.3.2. estabeleça os controles adequados sobre os materiais adquiridos com os recursos provenientes do Fundo Nacional de Assistência Social (FNAS) , atentando para a necessidade de: 
9.3.2.1. atestar a qualidade dos produtos recebidos no almoxarifado, em consonância com as especificações anotadas nos processos de aquisição desses produtos; 
9.3.2.2. informar as quantidades recebidas para cada produto; 
9.3.2.3. informar as quantidades despachadas para cada unidade de assistência social (unidades consumidoras) ; 
9.3.2.4. informar os estoques nas dependências do almoxarifado; e 
9.3.2.5. quantificar os estoques para cada produto nas unidades consumidoras, além do consumo médio diário para cada produto nessas unidades e das eventuais demandas reprimidas; 
9.4. determinar, nos termos do art. 45 da Lei nº 8.443, de 1992, e do art. 250, II, do RITCU, que, ao empregar os recursos federais nas licitações com os recursos transferidos pelo Fundo Nacional de Assistência Social (FNAS) , o Município de Goiânia – GO abstenha-se de obter os preços de referência junto aos próprios licitantes, realizando a ampla pesquisa de preços no comércio local (supermercados, distribuidoras, atacadistas etc.) , com vistas ao cálculo das médias aritméticas dos preços para cada item, além de também utilizar os contratos anteriores do próprio órgão, os contratos de outros órgãos e, em especial, os valores registrados em sistemas públicos de registros de preços e em atas de registros de preços da administração pública;
9.5. determinar que a SecexPrevidência avalie a falha concernente à ausência de informações suficientes para atestar a boa e regular aplicação dos recursos do FNAS pelos municípios nos processos de prestação de contas dos recursos do Sistema Único de Assistência Social (Suas) , no âmbito do TC Processo 020.140/2015-0, ao tratar de monitoramento do Acórdão 310/2015-TCU-Plenário;
9.6. determinar, nos termos do art. 45 da Lei nº 8.443, de 1992, e do art. 250, II, do RITCU, que o Município de João Pessoa – PB e/ou o Município de Goiânia – GO informem o TCU, no prazo de 90 (noventa) dias, sobre o efetivo resultado das medidas determinadas pelos itens 9.2.2 e 9.3 deste Acórdão; e 
9.7. determinar, nos termos do art. 45 da Lei nº 8.443, de 1992, e do art. 250, II, do RITCU, que, no prazo de 120 (cento e vinte) dias, o Fundo Nacional de Assistência Social apresente, ao TCU, o devido plano de ação para o efetivo cumprimento das medidas determinadas pelo item 9.1 deste Acórdão.”
Considerando que o aludido TC-Processo 005.586/2017-8 tratou de auditoria de conformidade sobre as transferências do Fundo Nacional de Assistência Social (FNAS) pela sistemática fundo a fundo;
Considerando que, ao discorrer sobre o aludido item 9.1 (determinação ao FNAS para verificar a regularidade das contratações de pessoal temporário e efetivo pelos entes federados pagos com recursos dos fundos de assistência social) , o FNAS informou que, no Plano de Ação de Fiscalizações para o exercício de 2018, definiu as visitas técnicas a Goiânia e a João Pessoa com o objetivo específico de verificar, in loco, a utilização dos recursos transferidos pelo FNAS e subsidiar as providências futuras por meio das orientações e das análises das prestações de contas para os exercícios anteriores;
	Considerando que, ao discorrer sobre o referido item 9.2 (determinações às prefeituras de João Pessoa e de Goiânia para a realização de processo seletivo nas contratações de pessoal das equipes de referência) , a prefeitura de Goiânia informou que não haveria mais nenhum contrato de prestador de serviços na Secretaria Municipal de Assistência Social, tendo eles sido substituídos por servidores aprovados em processo seletivo (Peça 28, p. 3) , além de ter apresentado o Memorando 131/2018 (Peça 29, p. 18) , com a informação de já ter realizado o chamamento público para as entidades de assistência social com vistas à celebração de termos de colaboração, tendo sido contempladas 27 instituições;
	Considerando que, ao discorrer, por sua vez, sobre esse item 9.2, a prefeitura de João Pessoa informou que estaria a realizar o processo seletivo simplificado para sanar as irregularidades (Peça 26) , além de já estar a cumprir a Lei nº 13.019, de 2014, não subsistindo mais os convênios sob a antiga forma, mas somente os acordos de cooperação (Peça 26) ;
	Considerando que, ao discorrer, ainda, sobre o aludido item 9.2, as duas prefeituras informaram que os contratos com as pessoas legalmente impedidas já teriam sido substituídos a partir dos novos processos seletivos (Peça 28, p. 3, e Peça 26, respectivamente) ;
	Considerando que, ao discorrer sobre o referido item 9.3, (determinações à prefeitura de Goiânia para a correção da sistemática adotada nos aditamentos de convênios e de termos de cooperação com sociedades civis e para a adoção de controles de qualidade e de estoque de produtos adquiridos com recurso do fundo de assistência social) , a prefeitura de Goiânia informou que estaria a tomar as medidas cabíveis para viabilizar, via sistema informatizado, o maior controle sobre as saídas e as chegadas das mercadorias nos locais de destino, devendo possibilitar a emissão de relatórios gerenciais no almoxarifado, além de ter informado que os convênios já teriam sido substituídos por acordos de cooperação;
	Considerando que, ao discorrer sobre o aludido item 9.4, (determinação para que a prefeitura de Goiânia se abstenha de realizar a cotação de preço de referência junto aos próprios fornecedores a participarem da licitação) , a prefeitura de Goiânia informou que as cotações obtidas junto às empresas corresponderiam apenas à referência de preço junto aos licitantes e, após a autuação do processo licitatório, seria feita a precisa avaliação do orçamento, ressaltando que o valor final seria definido pela secretaria de Administração, sem qualquer interferência da Secretaria de Ação Social sobre a definição dos preços ou da empresa vencedora;
	Considerando que, ao discorrer sobre o aludido item 9.6, (fixação do prazo de 90 dias para que as prefeituras de João Pessoa e Goiânia informassem o TCU sobre o efetivo resultado das medidas determinadas pelos itens 9.2.2 e 9.3 do Acórdão 428/2018-TCU-Segunda Câmara) , as prefeituras de João Pessoa e de Goiânia já teriam encaminhado as suas respostas, ainda que intempestivamente, às Peças 26 e 29, respectivamente;
Considerando que, ao discorrer sobre os itens 9.5 e 9.7, (determinações ao FNAS e, inclusive, sobre as regras para o cumprimento do item 9.1.1 do Acórdão 310/2015-TCU-Plenário, no âmbito do TC Processo 020.140/2015-0, em face do aprimoramento do Demonstrativo Sintético da Execução Físico-Financeira, com a concessão do prazo de 90 dias para que o FNAS apresentasse o plano de ação para o efetivo cumprimento das determinações) , o FNAS informou que envidaria os esforços no sentido de aprimorar o processo de prestação de contas, com o seu acompanhamento, e, em particular, sobre o desenvolvimento de ferramentas para a melhoria no layout do Demonstrativo Sintético da Execução Físico-Financeira com vistas a qualificar as informações inseridas e nele incluir as novas informações exigidas pelo TCU, além de apresentar os Anexos 1, 2 e 3 ao Ofício 372/2018/MDS/SNAS/CGGI, com o Plano de Ação (Peça 27, p. 3-5) , o Projeto de Novo Demonstrativo (Peça 27, p. 6-7) e o Planejamento de Visitas Técnicas (Peça 27, p. 8-35) ;
	Considerando, por esse prisma, que, após a análise do feito, a unidade técnica assinalou que teriam sido cumpridas as determinações proferidas pelo Acórdão 428/2018-TCU-Segunda Câmara, com a exceção para os referidos itens 9.5 e 9.7, mas eles seriam alvo de monitoramento em outro processo (TC Processo 020.140/2015-0) , por abordar a adoção de medidas determinadas em outra fiscalização (item 9.1.1 do Acórdão 310/2015-TCU-Plenário) ;
Os Ministros do Tribunal de Contas da União, reunidos em Sessão de 2ª Câmara, ACORDAM, por unanimidade, nos termos dos arts. 143, V, “a”, e 169, V, do Regimento Interno do TCU, aprovado pela Resolução nº 246, de 2011, de acordo com os pareceres emitidos nos autos, em: 
 (i) considerar cumpridas as determinações expedidas ao Fundo Nacional de Assistência Social (FNAS) , ao Município de João Pessoa – PB e ao Município de Goiânia – GO pelos itens 9.2, 9.3, 9.4 e 9.6 do Acórdão 428/2018-TCU-Segunda Câmara;
 (ii) considerar em cumprimento as determinações expedidas ao Fundo Nacional de Assistência Social (FNAS) pelos itens 9.5 e 9.7 do Acórdão 428/2018-TCU-Segunda Câmara, devendo o correspondente monitoramento ser promovido no bojo do processo de monitoramento autuado sob o TC-Processo 020.140/2015-0) , por abordar a adoção de medidas determinadas em outra fiscalização (item 9.1.1 do Acórdão 310/2015-TCU-Plenário) ; e
 (iii) prolatar as determinações abaixo indicadas: 
	
1. Processo TC-Processo 034.520/2018-0 (MONITORAMENTO) 
	1.1. Interessado: Tribunal de Contas da União.
	1.2. Órgãos/Entidades: então Ministério do Desenvolvimento Social, Município de Goiânia – GO, Município de João Pessoa – PB e então Secretaria Nacional de Assistência Social.
	1.3. Relator: Ministro-Substituto André Luís de Carvalho.
	1.4. Representante do Ministério Público: não atuou.
	1.5. Unidade Técnica: Secretaria de Controle Externo da Gestão Tributária, da Previdência e Assistência Social (SecexPrevidência) .
	1.6. Representação legal: não há.
	1.7. Determinar que a SecexPrevidência adote as seguintes medidas: 
	1.7.1. envie a cópia do presente Acórdão, acompanhado do parecer da unidade técnica, ao Fundo Nacional de Assistência Social (FNAS) , ao Município de João Pessoa – PB e ao Município de Goiânia – GO, para ciência; e 
	1.7.2. apense o presente processo ao TC-Processo 020.140/2015-0 para o correspondente monitoramento no bojo do processo de monitoramento ali autuado, por abordar a adoção de medidas determinadas em outra fiscalização (item 9.1.1 do Acórdão 310/2015-TCU-Plenário) .

Segunda Câmara

então Ministério do Desenvolvimento Social, Município de Goiânia - GO, Município de João Pessoa - PB e então Secretaria Nacional de Assistência Social.

Tribunal de Contas da União.

ANDRÉ DE CARVALHO

não há.

Não atuou.

MONITORAMENTO (MON)

Secretaria de Controle Externo da Gestão Tributária, da Previdência e Assistência Social (SecexPrevidência).